---
title: 'Intervalos de confiança, testes de hipótese, regressão linear'
subtitle: 'Lista avaliativa final -- Probabilidade e Estatística'
author: "Fernando Náufel"
date: now
date-format: "DD/MM/YYYY HH:mm"
lang: pt

# bibliography: bibliography.bib
# csl: universidade-do-porto-faculdade-de-engenharia-chicago-pt-crono.csl

format:
  html:
    toc: true  
    toc-depth: 3
    number-depth: 3
    theme: 
      - journal
      - _custom.scss
    link-external-icon: true
    link-external-newwindow: true
    link-external-filter: ^(?:http:|https:)\/\/fnaufel\.github\.io/
    df-print: paged
    code-link: true
    code-copy: true
    code-tools: true
    self-contained: true
---

{{< include _math.qmd >}}


```{r setup, echo=FALSE, message=FALSE}
source('_setup.R')
```


# Mentindo a idade

Uma pesquisa perguntou a $799$ adolescentes se eles mentiam a idade para entrar em sites da internet. Das respostas, $49\%$ foram que sim.

1. Qual o [erro-padrão]{.hl} de $\hat p$?

   ::: {.callout-note collapse="true" title="Resposta"}
   
   Do [livro eletrônico](https://fnaufel.github.io/probestr/ic.html#intervalos-de-confian%C3%A7a-para-a-propor%C3%A7%C3%A3o),
   
   $$
   EP = \sqrt{\frac{\hat p(1-\hat p)}{n}}
   $$
   
   onde $\hat p = 0{,}49$ e $n = 799$:
   
   ```{r}
   n = 799
   p_chapeu <- 0.49
   
   ep <- sqrt(p_chapeu * (1 - p_chapeu) / n)
   ep
   ```
   
   :::

1. [O que significa]{.hl} este erro-padrão?

   ::: {.callout-note collapse="true" title="Resposta"}
   
   Existem muitas amostras possíveis de $799$ pessoas da população.
   
   Cada amostra dá um valor de $\hat p$. 
   
   Escolher uma amostra é um experimento probabilístico; então, [$\hat p$ é uma variável aleatória]{.hl}, cujo valor depende da amostra tomada.
   
   Toda variável aleatória tem uma distribuição.
   
   A distribuição de $\hat p$ é chamada de [distribuição amostral de $\hat p$]{.hl}:
   
   ```{r echo=FALSE}
   grafico <- 
     ggplot() +
       stat_function(
         fun = dnorm,
         xlim = c(-4, 4)
       ) +
       geom_segment(
         aes(
           x = -1,
           xend = 1,
           y = .1,
           yend = .1
         ),
         color = 'red',
         linewidth = 1
       ) +
       geom_label(
         aes(x = 0, y = .1, label = 'EP'),
         color = 'red'
       ) +
       scale_y_continuous(breaks = NULL) +
       scale_x_continuous(
         breaks = 0,
         labels = c(
           TeX('$\\mu = p = ?$')
         )
       ) +
       labs(
         title = TeX('Distribuição amostral de $\\hat{p}$'),
         y = NULL,
         x = NULL
       )
   
   grafico
   ```
   
   A distribuição amostral de $\hat p$ é [normal]{.hl}.
   
   A [média]{.hl} da distribuição amostral de $\hat p$ é $p$, o valor (desconhecido) da proporção populacional.

   O [desvio-padrão]{.hl} da distribuição amostral de $\hat p$ é chamado de [erro-padrão]{.hl} (EP), cujo valor foi calculado no item anterior.

   :::

1. Construa [intervalos de confiança para $p$]{.hl} com $90\%$, $95\%$ e $99\%$ de confiança.

   ::: {.callout-note collapse="true" title="Resposta"}

   Usando o pacote `binom` do R:^[O método assintótico foi o que usamos nos cálculos teóricos no curso.]
   
   ```{r}
   library(binom)
   
   sucessos <- n * p_chapeu
   niveis = c(.9, .95, .99)
   
   intervalos <- niveis %>% 
     map(
       ~binom.confint(sucessos, n, conf.level = .x, methods = 'asymptotic')
     ) %>% 
     bind_rows() %>% 
     mutate(confiança = niveis) %>% 
     select(
       confiança,
       inf = lower,
       sup = upper
     )
   
   intervalos
   ```

   Fazendo todos os cálculos:
      
   ```{r}
   valores_criticos <- c(
     '90' = -qnorm(.05),
     '95' = -qnorm(.025),
     '99' = -qnorm(.005)
   )
   
   valores_criticos
   ```
   
   ```{r}
   margens <- valores_criticos * ep
   margens
   ```

   ```{r}
   intervalos <- list(
     inf = p_chapeu - margens, 
     sup = p_chapeu + margens
   ) %>% 
     as_tibble() %>% 
     mutate(confiança = niveis, .before = inf)
   intervalos
   ```

   :::

1. Qual dos $3$ intervalos de confiança do item anterior tem [a maior margem de erro]{.hl}? Por quê?

   ::: {.callout-note collapse="true" title="Resposta"}

   O de nível de confiança de $99\%$.
   
   Para que nosso intervalo tenha apenas $1\%$ de probabilidade de não conter o valor verdadeiro de $p$ (a proporção populacional), a largura do intervalo precisa ser maior.
   
   Veja uma [explicação detalhada no livro eletrônico](https://fnaufel.github.io/probestr/ic.html#o-que-quer-dizer-95-de-confian%C3%A7a).

   :::

1. Faça um [teste de hipóteses]{.hl} para verificar se $p$ é [diferente]{.hl} de $0{,}5$ com $\alpha = 0{,}1$; $\alpha = 0{,}05$; e $\alpha = 0{,}01$.

   ::: {.callout-note collapse="true" title="Resposta"}
   
   Hipóteses:
   
   $$
   \begin{aligned}
     H_0 : p = 0{,}5 \\
     H_A : p \neq 0{,}5
   \end{aligned}
   $$

   Usando o R, vemos que [a função `prop.test` só usa o nível de confiança para construir o IC]{.hl}.
   
   Nos três testes abaixo, só o IC muda. 
   
   Como era de se esperar, [o valor p é o mesmo, independente do valor de $\alpha$]{.hl}.
   
   ```{r}
   testes <- niveis %>% 
    map(
      ~prop.test(
        sucessos, 
        n, 
        p = .5,
        alternative = 'greater',  
        conf.level = .x, 
        correct = FALSE
      )
    )
   testes
   ```

   [O valor de $\alpha$ só é usado depois que descobrimos o valor p.]{.hl} 
   
   Se o valor p for menor que $\alpha$, rejeitamos a hipótese de nulidade; senão, não:
   
   ```{r}
   alfa <- function(conf) { 1 - conf }
   
   testes %>% 
     walk2(
       niveis,
       ~cat(
         'α = ', alfa(.y), '\t: ', 
         ifelse(
           .x$p.value < alfa(.y), 
           '',  
           'não'
         ),
         'rejeitar H0.\n'
       )
     )
   ```

   Veja, nos resultados dos testes, que o valor p foi $`r testes[[1]]$p.value`$, maior do que os três valores de $\alpha$. 
   
   Logo, [nenhum dos três testes rejeitou a hipótese de nulidade]{.hl} (de que a proporção populacional é $0{,}5$).
   
   :::


# Casamento

Em $1960$, a idade média dos homens no momento do primeiro casamento era de $23{,}3$ anos.

Em uma amostra de $40$ homens que se casaram pela primeira vez no ano passado, as idades eram:

```{r}
idades <- c(
  24.4, 27.6, 34.0, 20.8, 23.7, 34.3, 14.3, 23.9, 23.6, 21.5, 26.4, 
  10.6, 27.9, 19.3, 17.9, 21.9, 20.3, 25.8, 28.3, 22.5, 33.1, 21.5, 
  23.0, 24.0, 20.5, 28.5, 24.0, 25.0, 28.5, 19.8, 22.5, 29.2, 21.2, 
  19.2, 22.7, 27.4, 33, 25, 26.4, 23.1
)
```

Os homens estão se casando [mais velhos]{.hl}?

Responda com $\alpha = 0{,}1$; com $\alpha = 0{,}05$; e com $\alpha = 0{,}01$?

::: {.callout-note collapse="true" title="Resposta"}

Vamos fazer um teste de hipóteses:

$$
\begin{aligned}
  H_0 : \mu = 23{,}3 \\ 
  H_A : \mu > 23{,}3 
\end{aligned}
$$

$n = 40$ é um tamanho razoável de amostra. Com este tamanho, não precisamos nos preocupar com a normalidade dos dados, mas um histograma e um teste de Shapiro mostram que eles são aproximadamente normais:

```{r}
b <- seq(10, 35, 5)

idades %>% 
  enframe(name = NULL, value = 'idade') %>% 
  ggplot(aes(idade)) +
    geom_histogram(breaks = b) +
    labs(y = NULL)
```

```{r}
shapiro.test(idades)
```

Vamos supor que as outras condições do TCL são satisfeitas.

Como não sabemos o desvio-padrão populacional $\sigma$, vamos fazer um teste $t$:

```{r}
teste <- t.test(
  idades,
  alternative = 'greater',
  mu = 23.3
)

teste
```

Como vimos antes, o valor de $\alpha$ não afeta o valor p.

O valor p foi $`r teste$p.value`$, que é maior do que os três valores de $\alpha$.

Conclusão: nos três casos, [não podemos rejeitar $H_0$]{.hl}. Com base nesta amostra, [os homens não estão se casando mais velhos]{.hl}.

:::


# Pulsação

Um pesquisador examinou as pulsações de homens e mulheres (em bpm):

```{r}
homens <- c(
  78, 72, 74, 70, 77, 75, 76, 71, 73, 75, 73, 70, 70, 79, 
  76, 73, 70, 77, 75, 77, 70, 76, 76, 73, 73, 75, 78, 70
)

mulheres <- c(
  78, 72, 75, 67, 75, 73, 76, 73, 67, 77, 72, 72, 68, 73, 
  68, 83, 76, 74, 70, 72, 67, 67, 73, 75, 76, 77, 70, 71
)
```

1. Construa [*boxplots*]{.hl} para os dados (separados por sexo).

   ::: {.callout-note collapse="true" title="Resposta"}
   
   ```{r}
   df <- tibble(
     sexo = rep(c('M', 'F'), c(length(homens), length(mulheres))),
     bpm  = c(homens, mulheres)
   )
   
   df
   ```
   
   ```{r}
   df %>% 
     ggplot(aes(sexo, bpm)) +
       geom_boxplot()
   ```
   :::

1. O que você nota de estranho?

   ::: {.callout-note collapse="true" title="Resposta"}
   
   O espalhamento dos homens é menor do que o das mulheres.
   
   :::

1. Calcule as [médias]{.hl} e os [desvios-padrão]{.hl} dos grupos.

   ::: {.callout-note collapse="true" title="Resposta"}
   
   ```{r}
   df %>% 
     group_by(sexo) %>% 
     summarize(
       media = mean(bpm),
       dp = sd(bpm)
     )
   ```
   
   O desvio-padrão dos homens é uma unidade menor que o das mulheres.
   
   :::

1. Construa [intervalos de confiança]{.hl} para a diferença entre as pulsações médias dos homens e das mulheres, considerando que [as variâncias dos grupos são diferentes]{.hl}, com $90\%$, $95\%$ e $99\%$ de confiança.

   ::: {.callout-note collapse="true" title="Resposta"}
   
   ```{r}
   niveis = c(.9, .95, .99)
   
   intervalos_var_dif <- niveis %>% 
     map(
       ~ t.test(
         homens,
         mulheres,
         conf.level = .x
       ) %>% tidy()
     ) %>% 
     bind_rows() %>% 
     mutate(confiança = niveis) %>% 
     select(
       confiança,
       inf = conf.low,
       sup = conf.high
     )
   
   intervalos_var_dif
   ```
   
   :::

1. Refaça o item acima, considerando que [as variâncias dos grupos são iguais]{.hl}. Houve muita mudança?

   ::: {.callout-note collapse="true" title="Resposta"}
   
   ```{r}
   niveis = c(.9, .95, .99)
   
   intervalos_var_igual <- niveis %>% 
     map(
       ~ t.test(
         homens,
         mulheres,
         conf.level = .x,
         var.equal = TRUE
       ) %>% tidy()
     ) %>% 
     bind_rows() %>% 
     mutate(confiança = niveis) %>% 
     select(
       confiança,
       inf = conf.low,
       sup = conf.high
     )
   
   intervalos_var_igual
   ```
   
   Parece que as mudanças foram pequenas.
   
   Os [centros]{.hl} dos intervalos não mudaram:
   
   ```{r}
   tibble(
     confiança = niveis,
     centro_var_dif = 
       (intervalos_var_dif$inf + intervalos_var_dif$sup) / 2,
     centro_var_igual = 
       (intervalos_var_igual$inf + intervalos_var_igual$sup) / 2
   )
   ```
   
   Quanto às [larguras]{.hl} dos intervalos:

   ```{r}
   tibble(
     confiança = niveis,
     largura_var_dif = 
       intervalos_var_dif$sup - intervalos_var_dif$inf,
     largura_var_igual = 
       intervalos_var_igual$sup - intervalos_var_igual$inf,
     redução_relativa = ((largura_var_dif - largura_var_igual) / largura_var_dif) %>% 
       round(3)
   )
   ```
   
   Considerar as variâncias iguais diminuiu a largura dos intervalos em menos de $0{,}5\%$.
   
   :::


# Sexta-feira 13

Sextas-feiras $13$ são mais perigosas?

Em uma cidade, pesquisadores contaram as quantidades de pacientes admitidos nas emergências de hospitais por causa de acidentes de trânsito.

As contagens foram feitas em diversas sextas-feiras $13$ e nas respectivas sextas-feiras $6$ anteriores, como mostra a tabela:

```{r echo=FALSE}
df <- 
tribble(
  ~ano, ~mês,         ~"6",   ~"13",
  1989, 'outubro',    9,      13,
  1990, 'julho',      6,      12,
  1991, 'setembro',   11,     14,
  1991, 'dezembro',   11,     10,
  1992, 'março',      3,      4,
  1992, 'novembro',   5,      12
)

df
```

```{r echo=FALSE}
df <- df %>% 
  pivot_longer(
    `6`:`13`,
    names_to = 'dia',
    names_transform = list(dia = as.double),
    values_to = 'pacientes',
  )
```

Para sua conveniência, já transformei o *data frame* para o formato longo:

```{r}
df
```

1. Construa [*boxplots*]{.hl}, separados por dia ($6$ ou $13$) das quantidades de pacientes. Qual é a sua impressão?

   ::: {.callout-note collapse="true" title="Resposta"}
   
   ```{r}
   df %>% 
     ggplot(aes(factor(dia), pacientes)) +
       geom_boxplot() +
       scale_y_continuous(
         breaks = 0:max(df$pacientes),
         limits = c(0, NA)
       ) +
       labs(x = 'dia')
   ```
   
   De fato, parece ter havido mais vítimas nas sextas-feiras 13.
   
   :::

1. Faça o seguinte [teste de hipóteses]{.hl}, [considerando iguais as variâncias]{.hl} dos dois grupos, com $\alpha = 0{,}05$:

   a. $H_0:$ a diferença entre a média de pacientes no dia $6$ e a média de pacientes no dia $13$ é [igual a zero]{.hl}.

   a. $H_A:$ a diferença entre a média de pacientes no dia $6$ e a média de pacientes no dia $13$ é [menor que zero]{.hl} (i.e., a média no dia $6$ é menor).
   
   ::: {.callout-note collapse="true" title="Resposta"}
   
   Este é um teste com duas amostras [não-pareadas]{.hl}.
   
   ```{r}
   t.test(
     df %>% filter(dia == 6)  %>% pull(pacientes),
     df %>% filter(dia == 13) %>% pull(pacientes),
     var.equal = TRUE,
     alternative = 'less'
   )
   ```
   Com $\alpha = 0{,}5$ e o valor p acima, não podemos rejeitar a hipótese de nulidade. [A diferença entre as médias não é significativa]{.hl}.
   
   :::
  
1. Agora, faça o seguinte [teste de hipóteses]{.hl}, [considerando iguais as variâncias]{.hl} dos dois grupos, com $\alpha = 0{,}05$:

   a. $H_0:$ em cada par de sexta-feira $6$ e sexta-feira $13$ subsequente, a diferença entre as quantidades de pacientes é [igual a zero]{.hl}, em média.

   a. $H_A:$ em cada par de sexta-feira $6$ e sexta-feira $13$ subsequente, a diferença entre as quantidades de pacientes é [menor que zero]{.hl}, em média (i.e., a quantidade no dia $6$ é menor, em média).

   ::: {.callout-note collapse="true" title="Resposta"}
   
   Este é um teste com duas amostras [pareadas]{.hl}.
   
   ```{r}
   t.test(
     df %>% filter(dia == 6)  %>% pull(pacientes),
     df %>% filter(dia == 13) %>% pull(pacientes),
     var.equal = TRUE,
     alternative = 'less',
     paired = TRUE
   )
   ```
   Com $\alpha = 0{,}5$ e o valor p acima, rejeitamos a hipótese de nulidade. [A diferença média entre as quantidades de pacientes é significativa]{.hl}.
   
   :::
  
1. Qual dos dois testes você acha mais apropriado usar para responder a pergunta "[Sextas-feiras $13$ são mais perigosas?]{.hl}"? Por quê?

   ::: {.callout-note collapse="true" title="Resposta"}
   
   O [primeiro]{.hl} teste compara [todas]{.hl} as sextas-feiras 13 (em conjunto) com [todas]{.hl} as sextas-feiras 6 (em conjunto).
   
   O [segundo]{.hl} teste compara [cada]{.hl} sexta-feira 13 com [cada]{.hl} sexta-feira 6 imediatamente anterior.
   
   Se você acha que existe ligação entre duas sextas-feiras consecutivas (por exemplo, as duas estão em um mês onde houve mais acidentes), o segundo teste é mais indicado.
   
   De fato, o seguinte gráfico mostra a correlação entre cada sexta-feira 13 e a sexta-feira imediatamente anterior:
   
   ```{r}
   num_mes <- function(x) {
     
     nomes = c(
       'janeiro', 'fevereiro', 'março', 'abril', 'maio', 'junho',
       'julho', 'agosto', 'setembro', 'outubro', 'novembro', 'dezembro'
     )
     
     num_meses <- sprintf('%02d', 1:12)
     names(num_meses) <- nomes
     
     num_meses[x]
     
   }
   
   df2 <- df %>% 
     mutate(
       mês = paste0(ano, '-', num_mes(mês))
     ) %>% 
     arrange(mês)
   
   ggplot() +
     geom_line(
       data = df2 %>% filter(dia == 6),
       mapping = aes(mês, pacientes, color = '06', group = 6)
     ) +
     geom_point(
       data = df2 %>% filter(dia == 6),
       mapping = aes(mês, pacientes, color = '06', group = 6)
     ) +
     geom_line(
       data = df2 %>% filter(dia == 13),
       mapping = aes(mês, pacientes, color = '13', group = 13),
     ) +
     geom_point(
       data = df2 %>% filter(dia == 13),
       mapping = aes(mês, pacientes, color = '13', group = 13),
     ) +
     scale_y_continuous(breaks = 0:max(df$pacientes), limits = c(0, NA)) +
     labs(color = 'dia')
     
   ```
   
   O coeficiente de correlação entre cada sexta-feira 13 e a sexta-feira imediatamente anterior é
   
   ```{r}
   cor(
     df %>% filter(dia == 6)  %>% pull(pacientes),
     df %>% filter(dia == 13) %>% pull(pacientes)
   )
   ```
   
   :::


# Vendas

O *dataframe* abaixo mostra a relação entre a quantidade de vendedores em uma loja e a receita das vendas (em R\$ $1.000$):

```{r echo=FALSE}
df <- tibble(
  vendedores = c(2, 3, 7, 9, 10, 10, 12, 15, 16, 20),
  vendas = c(10, 11, 13, 14, 18, 20, 20, 22, 22, 26)
)

df
```

1. Faça um [*scatter plot*]{.hl}.

   ::: {.callout-note collapse="true" title="Resposta"}
   
   ```{r}
   grafico <- df %>% 
     ggplot(aes(vendedores, vendas)) +
       geom_point()
       
   grafico
   ```
   
   :::

1. Qual é a [correlação]{.hl} entre estas variáveis?

   ::: {.callout-note collapse="true" title="Resposta"}
   
   ```{r}
   cor(df$vendedores, df$vendas)
   ```
   
   :::

1. O gerente quer estudar [como as vendas variam em função da quantidade de vendedores]{.hl}. Ache a [equação]{.hl} da reta de melhor ajuste usando regressão linear.

   ::: {.callout-note collapse="true" title="Resposta"}
   
   ```{r}
   modelo <- lm(vendas ~ vendedores, df)
   summary(modelo)
   ```
   
   ```{r}
   intercepto <- coef(modelo)[1]
   coef_vendedores <- coef(modelo)[2]
   ```
   
   A equação é
   
   $$
   \widehat{\text{vendas}} 
   = `r intercepto` + `r coef_vendedores` \cdot \text{vendedores}
   $$
   Graficamente:
   
   ```{r}
   grafico +
     geom_abline(
       slope = coef_vendedores, 
       intercept = intercepto,
       color = 'blue'
     )
   ```
   
   :::


1. O que significa o [termo constante]{.hl} desta equação?

   ::: {.callout-note collapse="true" title="Resposta"}
   
   O termo constante é o chamado [intercepto]{.hl}.
   
   Teoricamente, é a receita das vendas se a quantidade de vendedores fosse zero.
   
   Como o nome diz, é o valor em que a reta corta o eixo $y$.
   
   :::

1. O que significa o [coeficiente da variável]{.hl} nesta equação?

   ::: {.callout-note collapse="true" title="Resposta"}
   
   Significa o aumento nas vendas para cada vendedor adicional.
   
   :::

1. Faça um [histograma]{.hl} de todos os resíduos. [Comente o gráfico]{.hl}.

   ::: {.callout-note collapse="true" title="Resposta"}

   ```{r}
   modelo_augment <- augment(modelo)
   
   modelo_augment %>% 
     ggplot(aes(.resid)) +
       geom_histogram(breaks = -3:3) +
       labs(x = 'resíduo', y = NULL)
   ```

   Os resíduos deveriam seguir uma distribuição normal. Com apenas $10$ observações, fica difícil avaliar, mas o teste de Shapiro confirma a normalidade:
   
   ```{r}
   shapiro.test(modelo_augment$.resid)
   ```

   :::

1. Faça um [*scatter plot*]{.hl} de todos os resíduos por valor previsto. [Comente o gráfico]{.hl}.

   ::: {.callout-note collapse="true" title="Resposta"}
   
   ```{r}
   modelo_augment %>% 
     ggplot(aes(.fitted, .resid)) +
       geom_point() +
       geom_hline(yintercept = 0, linetype = 'dashed') +
       labs(
         x = 'previsto',
         y = 'resíduo'
       )
   ```
   
   De novo, a pequena quantidade de observações atrapalha, mas parece não haver padrões na nuvem de pontos.
   
   :::

1. Se houver $18$ vendedores, qual a [receita prevista]{.hl}?

   ::: {.callout-note collapse="true" title="Resposta"}
   
   ```{r}
   receita_prevista <- predict(modelo, tibble(vendedores = 18))
   receita_prevista
   ```
   
   Lembrando que a unidade é milhares de dólares.
   
   :::

1. Se, com $18$ vendedores, houver uma receita de R\$ $25.000$, qual o [resíduo]{.hl}?

   ::: {.callout-note collapse="true" title="Resposta"}
   
   ```{r}
   25 - receita_prevista
   ```

   Lembrando que a unidade é milhares de dólares.
   
   :::


